【裁判字號】    88,重訴,66
【裁判日期】    890121
【裁判案由】    回復原狀
【裁判全文】
臺灣雲林地方法院民事判決  八十八年度重訴字第六十六號
    原      告  丁○○
    訴訟代理人  施登煌律師
    被      告  甲○○
    兼右 一 人
    訴訟代理人  戊○○      住.
    被      告  丙○○      住.
    兼右 一 人
    訴訟代理人  乙○○      住.
右當事人間請求回復原狀事件，本院判決如左：
    主    文
原告之訴及假執行之聲請均駁回。
訴訟費用由原告負擔。
    事    實
甲、原告方面：
  一、聲明：
      (一)被告等應連帶給付原告新台幣柒佰壹拾肆萬貳仟元，及自起訴狀繕本送達翌
        日起至清償日止，按年利率百分之五計算之利息。
      (二)訴訟費用由被告負擔。
      (三)原告願供擔保，請准宣告假執行。
  二、陳述：
      (一)被告因其所購座落雲林縣西螺鎮○○段一０五八－一地號土地（下稱系爭土
        地）鄰豬舍及中油天然氣加壓站，倘於上興建建物，必難以銷售，竟即隱瞞
        上情，告知原告豬舍已廢棄，以於系爭土地興建建物有利可圖，鼓吹原告購
        買上開土地，原告不察而同意購買，並於民國（下同）八十七年八月十二日
        簽訂買賣契約書，總價計新台幣（下同）五千一百五十萬元，原告業已分別
        於八十七年八月十二日支付定金五十萬元，八十七年八月二十一日支付第一
        期款二百萬元，八十七年十月五日支付第二期款三百五十萬元，八十七年十
        月二十七日代付銀行抵押利息十六萬二千元，八十七年十一月三十日、十二
        月二十日、十二月三十日各代付十六萬元，計六百六十四萬二千元。又系爭
        土地已分割為同段一０五八－一及一０五八－一四地號等二筆土地。
      (二)被告於八十七年八月間帶同原告察看系爭土地時，系爭土地因填廢土、柏油
        廢料，已比鄰地高六、七台尺，且其上雜草雜樹叢生，雜草雜樹已高於人，
        無法進入系爭土地，原告僅於路旁見及為草木所掩之舊豬舍，偶有聽聞豬叫
        聲，被告告以係廢豬舍，僅養有數頭豬，查兩造前往察看系爭土地之時間，
        係於發生口啼疫事件一年後，且依當時地貌觀之，確似舊豬舍，則原告相信
        被告所告知之該豬舍為僅養數頭豬之廢豬舍，亦符常情。
      (三)第一次前往系爭土地鑑界時，因草木茂盛，草木高度約有鑑界用標桿高，視
        野不明，致無法鑑界，原告亦因之無法進入系爭土地，而未察覺系爭土地鄰
        近大型經營、使用中豬舍，而中油天然氣加壓站亦為樹木遮避，致無法看見
        ，況依中油矗立之招牌僅標示天然氣管線通過，並未告知有加壓站，待清除
        雜草，八十八年二月六日第二次前往鑑界時，原告始發現鄰邊大型豬舍尚在
        經營、使用，且系爭土地鄰近會漏臭氣之中油天然氣加壓站，被告告知者有
        所不實，原告才知受騙。又  鈞院履勘現場所見地貌，係被告於勘驗日期前
        已找人清理過，且  鈞院到達時間為上午十時許，正值豬舍清掃時間，豬隻
        才會發出叫聲，豬隻休息、睡覺時，並無喧叫聲，證之於原告提出附卷之原
        告與豬舍經營人高清溪對談錄音帶及Ｖ８錄影帶，其中未錄及豬叫聲即明，
        而原告前往察看系爭土地之時為下午二時，當無可能聽到豬叫聲，原告於八
        十八年八月七日前往察看系爭土地時，發現被告樹立標售牌，標示「售00
        0000000  000000000」，可見被告自認對原告有虧。
      (四)被告前曾計劃於系爭土地建屋出售，惟因豬舍及中油天然氣加壓站問題，致
        預購者退訂，又建物之推案亦有預售情形，而被告推案不成，故現場並無成
        屋，是被告明知倘原告知曉該豬舍計養有幾千頭豬，及系爭土地鄰近中油天
        然氣加壓站之事，原告必不願購買系爭土地，因之，被告殊無可能告知原告
        實情，而欺瞞原告該豬舍為廢豬舍，亦未告知原告系爭土地鄰近中油天然氣
        加壓站，又該天然氣加壓站為晚上會漏氣，原告均於白天到現場察看，原告
        即無可能聞及臭氣，進而發覺系爭土地鄰近中油天然氣加壓站之可能。
      (五)據兩造簽訂之買賣契約，俟第一次鑑界完成後，原告始須支付被告三百五十
        萬元，八十七年十月五日因無法鑑界，原告即無支付三百五十萬元之義務，
        惟被告以缺錢為由請求原告支付，原告因誠意欲購買系爭土地而同意被告之
        所請，是以，嗣原告於第二次鑑界發現遭被告詐欺之事後，即以原告無給付
        三百五十萬元之義務，而願以被告返還三百五十萬元為和解條件，解除契約
        ，原告非因景氣之故，請求解除契約。
      (六)原告係受被告詐欺而為購買系爭土地之意思表示，則原告得依民法第九十二
        條第一項之規定，撤銷意思表示；退步言之，原告亦得依民法第八十八條之
        規定，撤銷意思表示。再原告於訂約後，委請建築師繪圖欲興建建物，惟因
        被告故意不告知瑕疵，致無法興建，原告得依民法第三百五十九條之規定，
        解除契約。原告已於八十八年二月二十二日通知被告撤銷意思表示及解除契
        約之旨，被告即應負回復原狀之責，返還原告給付之價金及及依契約第十一
        條規定加倍返還原告給付之定金。
  三、證據：提出不動產買賣契約書影本一件、支票影本七紙、存證信函影本一件、
            地籍圖影本一件、土地謄本二件、照片三十四紙、錄音帶一捲及錄音記
            要筆錄二件、錄音摘要補充一件、現場圖一件，並聲請訊問證人張啟楨
            、陳相發、陳炳照。
乙、被告方面：
  一、聲明：
      (一)原告之訴駁回。
      (二)訴訟費用由原告負擔。
      (三)如受不利判決，請准供擔保免為假執行。
  二、陳述：
      (一)原告係經張啟楨仲介向被告購買系爭土地，訂立買賣契約之前，被告即將系
        爭土地之狀況含週邊對外交通、面臨道路、中油天然氣加壓站及鄰豬舍等情
        詳為告知，原告亦曾勘查數次，兩造始訂立買賣契約。
      (二)原告狀稱被告告知豬舍已廢棄，且未告知鄰近中油天然氣加壓站，其前往系
        爭土地勘察時，逢豬隻休息時間，無喧叫聲致其無從察覺豬舍尚有經營、使
        用，其俟為鑑界之須而清除雜草後，始知悉豬舍仍使用中及鄰近中油天然氣
        加油站之情云云，殊非真實。
        1.被告未曾告知原告鄰近系爭土地之豬舍為廢豬舍，僅養數頭豬，反之，被
          告於訂約前即已告知原告系爭土地毗鄰豬舍，而為原告所明知，況系爭土
          地係位於豬舍正旁邊，豬舍正前方有三米巷道可供通行，由十一米寬之中
          興路亦可進入系爭土地，故不論由正面或旁邊小路均可見及系爭土地鄰近
          規模一、二百隻豬之豬舍，另於系爭土地亦可聽聞豬聲，原告曾親至勘查
          系爭土地數次，被告殊無可能隱瞞，而兩造亦未約定系爭土地四週不能有
          養豬場或工廠，是被告亦無隱瞞之必要。
        2.被告於介紹系爭土地之週邊環境時，即已告知原告鄰近有中油天然氣加油
          站，且告知原告可依其矗立之招牌上所載電話向中油公司嘉義營業處查詢
          ，被告未曾隱瞞，且中油公司矗立之招牌鄰近系爭土地，原告洵無可能未
          見及該招牌，而不知系爭土地鄰近中油天然氣加壓站之事實，至倘該中油
          天然氣加壓站會漏臭氣，衡情，漏氣應無限於晚上才會發生之理，則原告
          至現場勘查時，即應已發覺，殊無可能至鑑界之時始發覺之理，原告之所
          言不足採信。又該中油天然氣加壓站並非位於系爭土地正對面，兩者之間
          有十一米寬之道路及八米寬之水溝，尚間隔相當距離，原告以之主張物有
          瑕疵，純係推託之詞。
        3.系爭土地於八十七年十月五日鑑界時，固因雜草過多而不方便鑑界，但並
          非不能鑑界，蓋地政人員於下午三時始到場，系爭土地前方較道路為高，
          平板儀轉點比較多，須費時較久，恐無法於當日完成鑑界，致未於當日鑑
          界。況雜草高度尚不及膝，可見及規模養有約一、二百隻豬之豬舍之存在
          ，亦可聽聞豬叫聲，而被告偕同原告察看系爭土地係於八十七年八月間，
          早於鑑界時間二個月，雜草殊無可能較之於鑑界時多及高，況系爭土地並
          非叢林，而雜草之性柔順，長及一定高度即會下垂，殊無可能如原告所言
          「雜草樹木比人還高」，原告所言誠然有偽，原告實係明知系爭土地鄰近
          豬舍，再證之於原告於鑑界當日仍給付被告部分價金三百五十萬元，亦可
          知系爭土地鄰近豬舍一事係為原告所接受。
        4.原告提出以資證明其所稱草木茂盛比人還高之照片，係原告蹲在低窪處，
          由低往高拍攝而得者，致產生雜草很高之錯覺。另原告就其提出之錄音帶
          未予證明係於何處錄音，且亦有經變造之可能性，則雖錄音帶中未錄及豬
          叫聲，亦不足以為證於系爭土地無法聽聞豬叫聲。況豬隻白天休息時間不
          定，且休息之豬會大聲打鼾，並無所謂豬隻休息時間，無喧叫聲之情狀，
          至錄音筆錄是否經原告刪減、變造，錄影帶中豬叫聲是否經消音處理，亦
          非無疑，況原告所拍攝之錄影帶避而不拍豬舍旁之三米巷道，而從距豬舍
          最遠之對角位置拍攝，其非可信採。
      (三)原告指稱因被告故意不告知瑕疵，致無法興建建物云云，原告應舉證以實其
        說，況系爭土地產權清楚，並無不能興建之情事。另被告於八十三年間預計
        於系爭土地興建建物出售，後未實行，係因被告缺乏資金，且當時道路尚未
        開闢，故未曾施工，並無原告與高清溪對談所謂訂戶因豬舍及加壓站問題而
        紛紛退貨之情形，觀之系爭土地為生有雜草之空地，而未見空屋即明。
      (四)兩造於訂約後，協同前往亞太商業銀行虎尾分行洽談辦理貸款事宜，並應貸
        款銀行之請求，由原告委由陳美麗代書將系爭土地一０五八－一地號分割為
        一０五八－一及一０五八－一四地號，被告於辦妥土地分割後，即請求原告
        給付其餘價金，並辦理土地過戶，惟原告竟因資金不足，請求解除契約，而
        證之原告願給付被告二百五十萬元為解除契約之條件，可明本件無可歸責於
        被告之解除契約事由。
      (五)原告雖於八十八年二月二十二日函知被告撤銷意思表示、解除契約之旨，惟
        其撤銷意思表示、解除契約並不合法。又依兩造契約約定，自八十七年十一
        月十二日以後之貸款利息由原告負擔，但原告自八十七年十二月十三日起即
        未再支付貸款利息，而由被告代墊每月三十一萬七千六百一十五元之利息，
        原告所給付之定金及價款，部分即用以抵償系爭土地之貸款利息。
      (六)原告主張依民法第九十二條第一項之規定，撤銷其意思表示，惟原告迄未負
        舉證之責，況系爭土地之週邊環境業經被告告知，且經原告勘查，而為原告
        所明知，已如上述，再者，系爭土地無權利瑕疵或物之瑕疵情形，亦非畸零
        地，依法可建築，故原告顯不得主張撤銷意思表示或解除契約。
      (七)兩造間買賣契約未予解除，被告亦無可能於兩造糾紛未決之前，另行出賣系
        爭土地，是原告謂被告樹立標售牌，標售系爭土地云云，洵非被告所為。
  三、證據：提出照片六張、土地使用分區證明書影本一件、存證信函影本二件、不
            動產買賣契約書影本一件、現場位置圖一件、現狀圖一件及照片五張。
    理    由
一、原告主張：原告向被告購買系爭土係因被告偽稱鄰近系爭土地之豬舍為廢豬舍，
    被詐欺，且未告知系爭土地鄰近中油天然氣加壓站，致陷於錯誤而為意思表示等
    情。被告則以原告簽訂買賣契約前前已充分瞭解系土地週圍情況，純因兩造於訂
    約後，協同前往亞太商業銀行虎尾分行洽談辦理貸款事宜，並應貸款銀行之請求
    ，由原告委由陳美麗代書將系爭土地一０五八－一地號分割為一０五八－一及一
    ０五八－一四地號，被告於辦妥土地分割後，即請求原告給付其餘價金，並辦理
    土地過戶，惟原告竟因資金不足，始要求解除契約，由原告願給付被告二百五十
    萬元為解除契約之條件，可明本件無可歸責於被告之解除契約事由等情置辯。兩
    造就系爭土地已簽訂買賣契約，及原告已支付部分價款等情並不爭執，復有買賣
    契約書等附卷可證。兩造所爭執者為本件買賣過程，被告是否有施詐術，或被告
    能否依民法第八十八條主張其有錯誤之意思表示或有因瑕擔保情形而生得解除契
    約等問題。
二、經查：（一）兩造簽訂本件買賣契約之前，被告曾偕同原告前往勘察系爭土地，
    並據證人張啟楨、陳相發、陳炳照三人於八十九年一月七日本院審理時均證稱「
    要介紹之前戊○○有先帶陳相發去看過現場，然後再介紹，去看時草長長的，後
    來丁○○和他太太與我們三人有去看過，詳細時間不知道，大約是中午一點左右
    ，沒有去看週圍道路。」已見原告確於簽約前即曾察看系爭土地。（二）雖證人
    另稱當時未看過週圍道路云云；觀之系爭土地係與豬舍緊鄰，該豬舍與系爭土地
    面鄰同一條外環道路，且另有一條約三米之巷道供豬舍與該外環道路等馬路相通
    ，業據本院於八十八年七月十五日履勘現場勘驗屬實，並製有勘驗筆錄、照片及
    現場圖連同本院命被告所提之現場圖、照片及說明書狀附卷可稽；佐以原告購買
    系爭土地係為建屋出售營利，系爭土地買賣價金高達五千餘萬元，原告本身亦係
    從事土地開發投資之人，衡以通常事理，原告於其購買土地前必自己先就土地之
    坐落位置，鄰近環境，道路聯絡情形等土地週圍環境詳為察看，並深入瞭解；再
    參以系爭土地雖長有雜草等植物，然並不能阻礙人進入察看，則原告等人前往勘
    察系爭土地之時，當無其所謂無法進入系爭土地之情；足認證人所稱未看過週圍
    道路云云，與常情有間，難謂非屬避重就輕之詞。（三）依一般之經驗法則，買
    受土地時均會就土地四週之地理環境、建築物詳予觀察，一如前述，則縱原告勘
    察時未聽聞豬叫聲、豬糞味，被告未告知系爭土地鄰近豬舍及中油天然氣加壓站
    ，原告於其環繞系爭土地觀察時，亦定會察覺，觀之原告於八十八年八月九日及
    同年九月十五日提出之書狀中載述其偶而聽到豬叫聲，而於八十八年七月十五日
    勘驗及同年八月二十四日書狀中卻稱未聽到豬叫聲，供述反覆，不足信採。（四
    ）證人陳相發更證稱於兩造簽約前，原告亦曾委人作市場調查等語，益徵原告於
    購買系爭土地前，對系爭土地之性質，已充分瞭解，並察知系爭土地鄰近豬舍及
    中油天然氣等情。
三、第按民法第八十八條規定：意思表示之內容有錯誤，或表意人若知其事情即不為
    意思表示者，表意人得將其意思表示撤銷之。但以其錯誤或不知事情，非由表意
    人自己之過失者為限。當事人之資格或物之性質，若交易上認為重要者，其錯誤
    ，視為意思表示內容之錯誤。惟原告主觀上欲購買系爭土地，客觀上所表現之行
    為係簽訂買賣契約，原告就買賣契約內容之意思表示無錯誤，原告之表示行為亦
    無背於其真意，並無若知其事情即不為意思表示之錯誤，另原告就被告資格或系
    爭土地之性質，亦無於交易上認為重要之部分錯誤之情，是原告主張其意思表示
    錯誤，撤銷意思表示，為無理由。
四、次按民法第九十二條第一項前段規定：因被詐欺而為意思表示者，表意人得撤銷
    其意思表示。「民法第九十二條第一項所謂詐欺，雖不以積極之欺罔行為為限，
    然單純之緘默，除在法律上、契約上或交易之習慣上就某事項負有告知之義務者
    外，其緘默並無違法性，即與本條項之所謂詐欺不合。」；「民法上之詐欺，必
    詐欺行為人有使他人陷於錯誤之故意，致該他人基於錯誤，而為不利於己之意思
    表示者，始足當之。」（最高法院三十三年度上字第八八四號判例、八十七年度
    台上字第一一九五號判決參照）本件被告就系爭土地鄰近豬舍及中油天然氣加壓
    站之事實，並無告知之義務，原告於八十九年一月七日言詞辯論時亦自承瓦斯站
    部分是其失察，再原告就系爭土地鄰近豬舍及中油天然氣加壓站等情，理應知之
    甚詳，已敘明如上，則被告之行為殊未涉及詐欺，而原告買受系爭土地之意思表
    示亦非出自受被告詐欺所致，因之，原告主張其受被告詐欺，而撤銷意思表示，
    亦無理由。
五、末按原告主張被告故意不告知瑕疵，致系爭土地無法興建建物，而依民法第三百
    五十九條解除契約，惟被告就系爭土地鄰近豬舍及中油天然氣加壓站並無故意不
    告知之情事，且並無第三人就系爭土地主張權利，致原告無法取得系爭土地之所
    有權或致原告之權利受有損害，系爭土地亦無滅失或減少其價值之瑕疵，是系爭
    土地洵無權利瑕疵或物之瑕疵之情狀，至原告以被告曾計劃於系爭土地興建建物
    出售，因無人承購而取消計劃，則其於系爭土地興建建物必亦無人願意承購，是
    以，系爭土地無法興建，進而主張系爭土地有瑕疵，殊非可採，蓋物之瑕疵擔保
    責任係保證標的物具有一般效用之功能，而系爭土地確具有一般效用之功能，致
    原告於系爭建之建物是否得以順利出售，本即不在物之瑕疵擔保責任擔保範圍內
    ；進而言之，原告亦未表明依何法文規定，被告應負何種瑕疵擔保責任。職是，
    原告主張依民法第三百五十九條之規定解除契約，洵無可採。
六、綜上所述，原告無依錯誤、詐欺而撤銷意思表示，或依瑕疵擔保責任規定解除契
    約之權利，則原告函知被告撤銷意思表示或解除契約之通知即未生效力，兩造間
    之契約仍存續，是以，原告即有依約給付價金予被告之義務，被告係有權受領。
    從而，原告主張回復原狀，請求被告應連帶給付原告七百十四萬二千元，及自起
    訴狀繕本送達翌日起至清償日止，按年利率百分之五計算之利息。為無理由，應
    予駁回。其假執行之聲請既失所附麗，自亦應併予駁回。
七、本件為判決基礎已臻明確，兩造其餘攻擊防禦方法及聲請調查證據，經審酌後認
    與判決結果不生影響，自毋庸一一論述及調查，併此敘明。
八、據上論結，原告之訴為無理由，依民事訴訟法第七十八條，判決如主文。
中      華      民      國    八十九    年      一      月    二十一  日
                                    臺灣雲林地方法院民事庭
~B法      官  黃玉清
右為正本係照原本作成
如對本判決上訴須於判決送達後二十日內向本院提出上訴狀。（須附繕本）
中      華      民      國    八十九    年      一      月    二十四  日
~B法院書記官  蕭應欽


司法院資訊處製作；財團法人民間司法改革基金會備份。
